【裁判字號】    92,台非,218
【裁判日期】    920619
【裁判案由】    業務侵占等
【裁判全文】
最高法院刑事判決                                九十二年度台非字第二一八號
    上  訴  人  最高法院檢察署檢察總長
    被      告  甲○○
右上訴人因被告業務侵占等案件，對於台灣高等法院台中分院中華民國九十年十月十
七日第二審確定判決︵八十五年度上更(二)字第二一一號，自訴案號：台灣台中地方法
院八十一年度自更字第二０、二六號︶，認為其中關於被告部分判決違法，提起非常
上訴，本院判決如左：
    主  文
原判決關於甲○○於減刑後不得易科罰金部分撤銷。
甲○○因犯共同行使偽造私文書罪，所處有期徒刑壹年，減為有期徒刑陸月，如易科
罰金以參拾元折算壹日。
    理  由
非常上訴理由稱：﹁一、按判決不適用法則或適用不當者，為違背法令，刑事訴訟法
第三百七十八條定有明文。又犯最重本刑為五年以下有期徒刑以下之刑之罪，而受六
個月以下有期徒刑或拘役之宣告，因身體、教育、職業、家庭之關係或其他正當事由
，執行顯有困難者，得以一元以上三元以下折算一日，易科罰金。經於九十年一月十
日修正公布實施之刑法第四十一條亦有明文規定。另查易科罰金事項，係關於執行之
事項，與罪刑之輕重問題無涉，自應尊重制定新法之精神，一律適用新法，不生新舊
法律適用之比較問題，併此敘明。二、經查被告甲○○因業務侵占等案件，經台灣高
等法院台中分院於九十年十月十七日︵非常上訴理由書誤載為九十一年十二月三十日
︶以八十五年度上更(二)字第二一一號判處有期徒刑一年減為有期徒刑六月。原判決未
諭知易科罰金標準之理由係﹃被告甲○○適用中華民國八十年罪犯減刑條例第十條規
定，認需以﹃最重本刑為三年以下有期徒刑之罪﹄，始得諭知易科罰金之折算標準。
而認被告甲○○所犯之罪為﹃五年以下有期徒刑之罪﹄，自不得於減刑後諭知易科罰
金之折算標準﹄。經查﹃對於易科罰金事項，係關於執行之事項，與罪刑之輕重問題
無涉，自應尊重制定新法之精神，一律適用新法﹄︵最高法院二十四年七月一日民刑
庭總會決議參照︶，原判決疏未注意，不適用裁判時已經修正公布實施之刑法第四十
一條新規定，諭知易科罰金之折算標準，其判決自有不適用法則之違背法令。三、案
經確定，且對被告不利，爰依刑事訴訟法第四百四十一條及第四百四十三條提起非常
上訴，以資糾正﹂等語。
本院按犯最重本刑為五年以下有期徒刑以下之刑之罪，而受六個月以下有期徒刑或拘
役之宣告，因身體、教育、職業、家庭之關係或其他正當事由，執行顯有困難者，得
易科罰金，民國九十年一月十日修正之刑法第四十一條第一項前段定有明文。此將修
正前同條之最重本刑為三年以下有期徒刑以下之刑之罪，放寬為最重本刑有期徒刑五
年以下之刑之罪，乃因避免短期自由刑之弊，改以他種方式代替；此與中華民國八十
年罪犯減刑條例（七十九年十二月二十九日公布，八十年一月一日施行）第十條所定
犯最重本刑為三年以下有期徒刑以下之刑之罪，依本條例減得之刑，如為六月以下有
期徒刑、拘役者，應諭知易科罰金折算標準者同，皆本諸恤刑之旨，使原不得易科罰
金者，得易科罰金，以達前揭立法之目的。本件原判決以被告甲○○犯罪時間在七十
九年十月三十一日以前，所犯刑法第二百十六條、第二百十條之行使偽造私文書罪，
合於中華民國八十年罪犯減刑條例第二條第一項第二款第三目、第四條第二項之規定
減其宣告刑二分之一，乃諭知被告共同行使偽造私文書，足以生損害於他人，處有期
徒刑壹年，減為有期徒刑陸月。原判決雖又論述依中華民國八十年罪犯減刑條例第十
條規定，需以﹁最重本刑為三年以下有期徒刑之罪﹂，始得諭知易科罰金之折算標準
，被告所犯之罪為﹁五年以下有期徒刑之罪﹂，不得於減刑後諭知易科罰金之折算標
準，因而未適用修正後之刑法第四十一條諭知易科罰金之折算標準，揆諸上開說明，
自有判決不適用法則之違法。案經確定，且於被告不利，非常上訴意旨執以指摘，洵
有理由，應由本院將原判決關於被告於減刑後不得易科罰金部分撤銷，改判諭知易科
罰金之折算標準，以資救濟。又罰金罰鍰提高標準條例第二條係於八十二年二月五日
始修正為﹁依刑法第四十一條易科罰金或第四十二條第二項易服勞役者，均就其原定
數額提高為一百倍折算一日﹂，修正前易科罰金或易服勞役之折算標準，均就原定數
額提高為十倍，即以三十元折算一日。原判決確認被告犯罪時間在七十九年七月間，
自應適用有利於被告之修正前規定，將易科罰金之折算標準按原定數額提高為十倍以
三十元折算一日，併予敘明。
據上論結，應依刑事訴訟法第四百四十七條第一項第一款但書，刑法第二條第一項、
第四十一條第一項，修正前罰金罰鍰提高標準條例第二條，判決如主文。
中      華      民      國    九十二    年      六      月     十九     日
                              最高法院刑事第十二庭
                                  審判長法官  張  淳  淙
                                        法官  謝  俊  雄
                                        法官  蘇  振  堂
                                        法官  張  春  福
                                        法官  呂  丹  玉
      右正本證明與原本無異
                                              書  記  官
中      華      民      國    九十二    年      六      月    二十五    日
                                                                        Ｖ


司法院資訊處製作；財團法人民間司法改革基金會備份。
